臺灣高等法院臺中分院民事判決
109年度上字第623號
上  訴  人  林建國  

訴訟代理人  謝秉錡律師
複 代理 人  劉靜芬律師
被 上訴 人  李潘淑滋
訴訟代理人  林聖芳律師
被 上訴 人  潘文英  

            潘淑澤  
            黃光宇  
            盧起恒  
上  四  人
訴訟代理人  黃文進律師
被 上訴 人  盧逸婷  
上列當事人間請求返還價金事件，上訴人對於中華民國109年10
月23日臺灣彰化地方法院109年度訴字第975號第一審判決提起上
訴，本院於111年1月5日言詞辯論終結，判決如下：
    主  文
原判決關於駁回上訴人後開第二項之訴部分，及該部分假執行之
聲請，暨訴訟費用（除確定部分外）之裁判均廢棄。
被上訴人李潘淑滋、潘文英、潘淑澤、黃光宇、盧起恒、盧逸婷
於上訴人將彰化縣○○鄉○○○段○○○地號土地所有權按附表所示應有
部分比例回復登記為被上訴人分別共有之同時，應依序給付上訴
人新臺幣貳拾肆萬壹仟壹佰零貳元、貳拾肆萬壹仟壹佰零貳元、
貳拾肆萬壹仟壹佰零參元、壹拾肆萬壹仟壹佰零參元、陸萬零貳
佰柒拾伍元、貳拾柒萬伍仟捌佰貳拾陸元。
第一、二審（除確定部分外）訴訟費用，由被上訴人負擔。
    事實及理由
壹、程序方面：
一、按在第二審為訴之變更或追加，非經他造同意不得為之。但
    擴張或減縮應受判決事項之聲明者，不在此限，民事訴訟法
    第446條第1項、第255條第1項第3款定有明文；又不變更訴
    訟標的，而補充或更正事實上或法律上之陳述者，非為訴之
    變更或追加，同法第256條亦有明文。查上訴人於原審主張
    依不當得利或解除契約回復原狀之法律關係（詳後述），請
    求被上訴人依不真正連帶給付關係各給付新臺幣（下同）2,
    385,540元本息（見原審卷9頁）。經原審駁回上訴人請求，
    上訴人提起上訴（上訴人係就敗訴部分全部提起上訴，並按
    2,385,540元繳納裁判費，見本院卷一7、8頁），嗣具狀將
    上訴請求金額減縮為1,200,511元，應予准許；另上訴人改
    請求依被上訴人於系爭土地（詳後述）應有部分計算每人應
    返還之價金（見本院卷一47、48頁），則此給付方式變更，
    係更正法律上陳述，非為訴之變更或追加，併予敘明。
二、被上訴人盧逸婷經合法通知未於言詞辯論期日到場，核無民
    事訴訟法第386 條各款所列情形，爰依上訴人之聲請，由其
    一造辯論而為判決。
貳、實體方面：
一、本件上訴人主張：伊於民國109年3月27日以總價2,385,540 
    元，向被上訴人買受渠等共有坐落彰化縣○○鄉○○○段00○000○
    00000地號土地（下分稱64地號土地、原107、107-1地號土
    地；又107-1地號土地於109年4月27日併入同段107地號土地
    ，下稱現107地號土地；三筆土地合稱系爭土地），已付清
    價款並移轉登記完畢（下稱系爭買賣契約）。嗣後伊至現場
    發覺現107地號土地地底掩埋有一般或有害事業廢棄物（下
    稱系爭廢棄物），且經伊向經濟部水利署第四河川局查詢，
    始知悉系爭土地全部位於濁水溪河川區域範圍內，顯已無法
    為農牧用地之通常使用，而與伊購買系爭土地供農作使用之
    預定計劃不符。伊因錯誤而為買賣之意思表示，得撤銷該意
    思表示，縱不得撤銷，被上訴人應負物之瑕疵擔保、權利瑕
    疵擔保責任及不完全給付責任，伊亦可解除系爭買賣契約，
    請求被上訴人返還價金。爰依不當得利或解除契約回復原狀
    之法律關係，求為命被上訴人李潘淑滋、潘文英、潘淑澤、
    黃光宇、盧起恒、盧逸婷依序給付241,102元、241,102元、
    241,103元、141,103元、60,275元、275,826元（合計1,200
    ,511元），及加計法定遲延利息之判決（上訴人原請求被上
    訴人不真正連帶給付2,385,540元，上訴人全部上訴後再減
    縮而僅就其中1,200,511元為上訴，逾此部分已確定，不另
    贅述）。
二、被上訴人則以：伊等出售系爭土地時，地下並未掩埋系爭廢
    棄物，系爭廢棄物係系爭土地移轉登記後，始遭他人掩埋。
    上訴人於訂約前時曾多次至現場實際勘察，且伊等便宜出售
    系爭土地，上訴人於訂約時即已知悉系爭土地全部位於河川
    區域範圍內。伊等已按現狀交付系爭土地，縱於系爭買賣契
    約成立之前已有瑕疵，依系爭買賣契約特約㈡之約定，上訴
    人不得主張物之瑕疵擔保責任，伊等仍已依債之本旨為給付
    ，上訴人無由撤銷應買之意思表示或解除系爭買賣契約。縱
    得撤銷意思表示或解除契約，伊等為上訴人應將系爭土地原
    所有權持分分別移轉登記予伊等，並恢復系爭土地移轉登記
    前未受廢棄物推置原狀之同時履行抗辯等語，資為抗辯。
三、原審判決駁回上訴人之請求，上訴人提起上訴，聲明：㈠原
    判決廢棄。㈡被上訴人李潘淑滋、潘文英、潘淑澤、黃光宇
    、盧起恒、盧逸婷依序給付上訴人241,102元、241,102元、
    241,103元、141,103元、60,275元、275,826元，及均自起
    訴狀繕本送達翌日起至清償日止，按週年利率5%計算之
    利息。被上訴人答辯聲明：上訴駁回。
四、得心證之理由
　㈠上訴人得依民法第88條第2項撤銷應買原107、107-1地號土地
    之意思表示：
　　⒈上訴人向被上訴人購入原107、107-1地號後，於109年4月2
      7日，將107-1地號土地併入同段107地號土地，有土地登
      記第一類謄本可憑（見原審卷25頁），且從現107地號土
      地空照圖可知（見本院卷二53頁），現107號土地中間有
      農用小路分隔為南北兩塊，北面地上已種植番石榴及草皮
      現（下稱107地號北面土地），南面地則為雜草或裸露土
      壤（下稱現107號南面土地）。上訴人主張：現107號南面
      土地於伊購入前遭掩埋系爭廢棄物等語（見本院卷一406
      、407頁），為被上訴人所否認。然據證人即鄰地耕作人
      宋○○於原審證稱：伊不知系爭土地埋什麼，什麼人埋的伊
      也不知道，但是已經埋很久了，看起來是有毒的，若氣溫
      太高就會燒起來，可能是晚上偷埋的，在伊種植芭樂之前
      就埋了等語（見原審卷242-243頁），且證人即鄰地耕作
      人鄭○○於原審證稱：伊開始耕作時就知道有在冒煙，味道
      很差，有無掩埋廢棄物伊不知道，但現在沒有冒煙了等語
      （見原審卷第246-247頁）；又上訴人於購入系爭土地後
      向彰化縣環境保護局（下稱彰縣環保局）陳情遭傾倒不明
      廢棄物，經該局先於109年5月12日至現107地號土地稽查
      ，發現地表面上留有綠色液體及塑膠碎粒（洗選沈澱物）
      ，復於同年8月24日至現107號南面土地擇二處向下開挖3
      公尺（位置如彰化縣北斗地政事務所110年10月18日土地
      複丈成果圖編號C、D所示，見本院卷二29頁），發現填埋
      廢太空袋、塑膠洗選碎片、電線、綠色不明污泥、爐渣、
      橡膠皮帶、電纜線、廢布、貝克桶、貝克桶支架等情，有
      彰縣環保局環境稽查工作紀錄2份及現場照片8張可憑（見
      本院卷○000-000頁），本院觀諸開挖現場照片所挖出之物
      品成色，均為年代久遠、掩埋多年之物，對照證人宋○○、
      鄭○○前揭證詞，足見現107號南面土地確實於上訴人購入
      前即遭人掩埋會冒煙及發出惡臭之系爭廢棄物甚明，被上
      訴人辯稱：系爭廢棄物係其等交付系爭土地予上訴人後才
      遭掩埋云云，即非可採。
　　⒉被上訴人另辯稱：上訴人有親至系爭土地查勘，已知現況
      仍願購買，其意思表示並無錯誤云云。雖上訴人坦承其曾
      親至系爭土地，惟陳稱：原107、107-1地號土地因農用道
      路分為南北兩側，伊以為出售的土地只有道路北面之地，
      結果鑑界後南面也屬出售範圍，且伊是3月去的，有下雨
      ，系爭土地過戶後，5、6、7月就冒煙了，好像從地底下
      冒出來的，味道很臭等語（見本院卷○000-000頁），則上
      訴人既係於3月至系爭土地查勘，當時氣溫不高，又時值
      春雨季節，故現107號南面土地並未冒煙或發出惡臭，尚
      在情理之內，難認上訴人已知現107號南面土地掩埋系爭
      廢棄物。又李潘淑滋之訴訟代理人陳稱：李潘淑滋年紀已
      80歲，她無法行走，只能粗略告訴上訴人土地方位，不可
      能陪上訴人去現場走一遭等語（見本院卷一407頁），參
      以現107地號土地位於濁水溪行水區內，從堤防道路至現1
      07地號土地還要經由農用小路行走一段距離，以李潘淑滋
      身體狀況，自無法親至現107地號土地為上訴人指界，是
      上訴人稱其因而誤認現107號南面土地非出售範圍等情，
      應堪採信。從而，被上訴人並未能證明上訴人至系爭土地
      查勘時，已發覺現107號南面土地有冒煙或惡臭情事，且
      系爭廢棄物掩埋在現107號南面土地之地面下，在未冒煙
      及發出惡臭情況下，常人無法憑藉肉眼察覺土地下是否掩
      埋廢棄物，自不得僅以上訴人曾至系爭土地現場查勘，即
      得謂上訴人已知土地現況而無意思表示錯誤之情事。
　　⒊按意思表示之內容有錯誤，或表意人若知其事情即不為意
      思表示者，表意人得將其意思表示撤銷之，但以其錯誤或
      不知事情，非由表意人自己之過失者為限，民法第88條第
      1項定有明文。有關物之性質錯誤，本質上屬於動機錯誤
      ，即表意人在其意思形成過程中，對於就其決定為某特定
      意思表示之物之性質，認識不正確，原不影響意思表示之
      效力，非在得撤銷之列，但如所涉物之性質係交易上認為
      重要者，依該條第二項「其錯誤視為意思表示內容之錯誤
      」之規定，即得由表意人將其意思表示撤銷之（最高法院
      99年度台上字第678號判決意旨參照）。查上訴人主張：
      伊購買系爭土地係為退休後想要一塊地，種植南瓜、番石
      榴打發時間等語（見原審卷121頁），且觀諸上訴人已在
      現107地號北面土地種種番石榴，堪認上訴人主張其購買
      系爭土地係為農用之動機非虛。又依現107地號土地之土
      地登記第一類謄本所載，其使用分區為一般農業區，使用
      地類別為農牧用地，而現107地號土地南面於上訴人購入
      前即掩埋系爭廢棄物，且系爭廢棄物經彰縣環保局採驗結
      果，銅含量為361mg/L，超出標準值15mg/L甚多，有上準
      環境科技股份有限公司廢棄物樣品檢驗報告可憑（見本院
      卷○000-000頁），足見現107號南面土地事實上已無可供
      農業使用，顯影響市場交易價值，即與上訴人購入現107
      地號土地（原107、107-1地號土地）之目的不符，可認係
      交易上重要之物之性質錯誤，而上訴人所指掩埋廢棄物之
      處，分別位於原107、107-1地號土地上，有彰化縣北斗地
      政事務所110年10月18日土地複丈成果圖可憑（見本院卷
      二29頁），且上訴人就同一地號土地之應買意思表示不可
      分，無從僅撤銷現107號南面土地之應買意思表示，是依
      民法第88條第2項規定，上訴人自得撤銷其應買原107、10
      7-1地號土地之意思表示。
  ㈡上訴人應買64地號土地，並無動機錯誤情事，亦無物之瑕疵
    或權利瑕疵、不完全給付，不得撤銷應買64地號土地之意思
    表示或解除64地號土地之買賣契約：
　　⒈上訴人自承：64地號土地上並無掩埋廢棄物等語（見本院
      卷一407頁），則就上訴人應買64地號土地，顯無動機錯
      誤，亦不構成物之瑕疵、不完給付之要件，上訴人以此主
      張撤銷應買64地號土地之意思表示或解除64地號土地之買
      賣契約，並無理由。
　　⒉上訴人復主張：64地號土地登記為一般農業區之農牧用地
      ，卻遭經濟部水利署第四河川局認定均屬河川區域範圍，
      因而使用上需受水利法第78條及第78條之1限制，經許可
      方可供作種植植物、飼養牲畜等農牧用地之正常使用行為
      ，且無法興建農舍，此在交易上為重要之性質，且屬權利
      瑕疵，得依民法第88條第2項為撤銷購買64地號土地之意
      思表示，或依物之瑕疵、權利瑕疵、不完全給付解除系爭
      買賣契約云云。查64地號土地固位於濁水溪河川區域範圍
      內，有經濟部水利署第四河川局109年7月23日水四管字第
      10950074810號函可憑（見原審卷75頁），惟系爭買賣契
      約之特約㈡載明：「該買賣標的目前為堤防外河床土地，
      地形地貌與地籍圖不相符合，乙方已明確告知甲方，且甲
      方業已知悉明瞭，甲乙雙方同意本買賣標的僅辦理所有權
      移轉登記，現況由甲方自理，不申請鑑界，不做現場點交
      ；甲方亦不得主張物之瑕疵擔保」（見原審院57頁），且
      上訴人簽約前亦曾至現場查勘，當知64地號土地位於堤防
      外而屬河川行水區域，其仍願意購買，此部分當無動機錯
      誤之情，是上訴人以此主張撤銷應買64地號土地之意思表
      示，即無理由。又所謂物之瑕疵係指存在於物之缺點而言
      ，凡依通常交易觀念，或依當事人之決定，認為物應具備
      之價值、效用或品質而不具備者，即為物有瑕疵，而兩造
      既於系爭買賣契約特約㈡中表明64地號土地為「堤防外河
      床土地」，則64地號土地應具備之價值、效用或品質即僅
      以「堤防外河床土地」為限，是64地號土地受水利法第78
      條及第78條之1限制，本就為堤防外河床土地之性質，尚
      不得謂此為物之瑕疵或有不完全給付情事；另所謂權利瑕
      疵擔保，依民法第349條及第350條之規定，出賣人僅擔保
      第三人就買賣之標的物對買受人不得主張任何權利及擔保
      其權利確係存在，亦即出賣人應擔保買賣標的之權利完整
      無缺或權利存在之謂，而被上訴人已將64地號土地移轉登
      記予上訴人，並無第三人對上訴人就64地號土地主張權利
      ，即無權利瑕疵情事，是上訴人主張依物之瑕疵、權利瑕
      疵、不完全給付解除64地號土地之買賣契約，亦無理由。
　　⒊64地號土地與原107、107-1地號土地係不同之買賣標的，
      係屬可分之債，而上訴人應買64地號土地，並無動機錯誤
      情事，亦無物之瑕疵或權利瑕疵、不完全給付情事，且上
      訴人已於本院言詞辯論表示不再主張解除64地號土地之買
      賣契約（見本院卷一407、卷二112頁），故上訴人請求被
      上訴人返還64地號土地之價金，即無理由。
　㈢按法律行為經撤銷者，視為自始無效，民法第114條第1項定
    有明文。查上訴人依民法第88條第2項撤銷應買原107、107-
    1地號土地之意思表示，於法有據，則兩造就原107、107-1
    地號土地之買賣契約，視為自始無效，上訴人請求被上訴人
    按其等應有部分比例返還此部分之價金，即有理由。查李潘
    淑滋、潘文英、潘淑澤、黃光宇、盧起恒、盧逸婷之應有部
    分比例如附表所示，有被上訴人提出之價金分配明細可憑（
    見原審卷159頁），又系爭買賣契約記載原107、107-1地號
    土地以一分30萬元計價（見原審卷53頁，一分約970平方公
    尺），原107、107-1地號土地計6,018平方公尺（見原審卷5
    3頁），故原107、107-1地號土地之買賣價金為1,861,237元
    （計算式：6,018÷970×300,000≒1,861,237.11，元以下四捨
    五入），李潘淑滋、潘文英、潘淑澤、黃光宇、盧起恒、盧
    逸婷本應返還價金依序為372,247元、372,247元、372,247
    元、372,247元、93,063元、279,186元（計算式詳附表）。
    上訴人僅請求李潘淑滋、潘文英、潘淑澤、黃光宇、盧起恒
    、盧逸婷依序給付241,102元、241,102元、241,103元、141
    ,103元、60,275元、275,826元，尚在上開範圍內，應予准
    許。
　㈣被上訴人同時履行抗辯部分：
　　⒈按因契約互負債務者，於他方當事人未為對待給付前，得
      拒絕自己之給付。民法第264條第1項前段定有明文。又所
      謂同時履行抗辯，係指雙務契約當事人因互負債務，一方
      當事人於他方未為對待給付以前，得拒絕自己之給付。其
      作用僅係暫時拒絕自己之給付，延緩他方行使權利，其拒
      絕給付，非因原負債務履行期未屆至之故。是法院於命被
      告給付之判決，附以原告為對待給付之條件者，僅係被告
      於原告提出對待給付前，得拒絕自己之給付而已，與原負
      債務之履行期屆至無涉，自不得謂於原告提出對待給付之
      前，因履行期未屆至，不生給付不能之問題（最高法院10
      5年度台上字第2102號判決要旨參照）。
　　⒉本件兩造訂立之系爭買賣契約為有償雙務契約，上訴人依
      民法第88條第2項撤銷應買原107、107-1地號土地之意思
      表示後，原107、107-1地號土地之買賣契約，視為自始無
      效，兩造即互負返還原107、107-1地號土地價金及回復原
      狀之義務。上訴人得請求被上訴人返還價金，而被上訴人
      既行使同時履行抗辯權（見原審卷156頁），依前揭說明
      ，自應為命上訴人為對待給付之判決，即被上訴人應於上
      訴人將現107地號土地所有權按附表所示應有部分比例回
      復為被上訴人分別共有之同時，依序給付上訴人前述金額
      。至被上訴人抗辯：上訴人應將原107、107-1地號土地恢
      復為移轉登記前未受系爭廢棄物堆置之原狀云云，然系爭
      廢棄物係上訴人購入前即已掩埋在現107號南面土地下，
      雖經上訴人挖出一部分堆置其上，然依法僅能清運，不得
      再加以掩埋，而被上訴人既為當時之土地所有權人，清運
      系爭廢棄物應係被上訴人之義務，上訴人對此與被上訴人
      返還價金非立於對待給付關係，被上訴人請求上訴人回復
      移轉登記前未受廢棄物堆置原狀之同時履行抗辯，即無理
      由，應予駁回。
　　⒊債務人享有同時履行抗辯權者，在未行使此抗辯權以前，
      仍可發生遲延責任之問題，必須行使以後始能免責（最高
      法院50年台上字第1550號判決先例參照）。查被上訴人就
      上訴人請求其給付前述價金，已行使同時履行抗辯權，依
      上說明，在上訴人履行回復原狀義務前，被上訴人即無遲
      延責任，則上訴人請求被上訴人應自起訴狀繕本送達翌日
      起至清償日止，按週年利率5%計算之法定遲延利息，即乏
      所據，應予駁回。　
五、綜上所述，上訴人依民法第88條第2項撤銷應買原107、107-
    1地號土地之意思表示後，請求李潘淑滋、潘文英、潘淑澤
    、黃光宇、盧起恒、盧逸婷依序給付上訴人241,102元、241
    ,102元、241,103元、141,103元、60,275元、275,826元，
    為有理由，應予准許。另被上訴人就上訴人應將現107地號
    土地所有權按附表所示應有部分比例回復為被上訴人分別共
    有，提出同時履行抗辯，亦屬有據，故本院應就此部分為對
    待給付判決。原審就上開應准許部分，為上訴人敗訴之判決
    ，尚有未洽，上訴意旨指摘原判決此部分不當，求予廢棄改
    判，為有理由，應由本院廢棄改判，並命上訴人為前開對待
    給付，爰判決如主文第二項所示。
六、本件事證已臻明確，兩造其餘之攻擊或防禦方法及所用之證
    據，經本院斟酌後，認為均不足以影響本判決之結果，爰不
    逐一論列，附此敘明。
據上論結，本件上訴為有理由，依民事訴訟法第450條、第78條
、第463條、第385條第1項前段，判決如主文。　　
中　　華　　民　　國　　111 　年　　1 　　月　　26　　日
                          民事第八庭
                              審判長法  官  杭起鶴
                                    法  官  吳國聖
                                    法  官  黃裕仁
正本係照原本作成。
上訴人如不服本判決（關於對待給付部分），應於收受送達後20
日內向本院提出上訴書狀，其未表明上訴理由者，應於提出上訴
後20日內向本院補提理由書狀（均須按他造當事人之人數附繕本
）。因疫情而遲誤不變期間，得向法院聲請回復原狀。
上訴時應提出委任律師或具有律師資格之人之委任狀；委任有律
師資格者，另應附具律師資格證書及釋明委任人與受任人有民事
訴訟法第466條之1第1項但書或第2項所定關係之釋明文書影本。
如委任律師提起上訴者，應一併繳納上訴審裁判費。
被上訴人不得上訴。
                                    書記官  王麗珍
中　　華　　民　　國　　111 　年　　1 　　月　　26　　日


附表：（單位：新臺幣元）
被上訴人 應有部分 應給付之價金及計算方式（元以下四捨五入，盧起恒部分依總金額調整而增加1元） 李潘淑滋 1/5 （1,861,2371/5＝372,247元） 潘文英 1/5 （1,861,2371/5＝372,247元） 潘淑澤 1/5 （1,861,2371/5＝372,247元） 黃光宇 1/5 （1,861,2371/5＝372,247元） 盧起恒 1/20 （1,861,2371/20＝93,063元） 盧逸婷 3/20 （1,861,2373/20＝279,186元）